臺灣澎湖地方法院民事判決
110年度訴字第100號
原      告  許睿洸    
訴訟代理人  許芸華    
            魏君陵    
被      告  許元利    
            許進堂    
            許明智    
            許進良    
            許佳鈺    
            劉櫻虹    
            陳桓浩    
            許晉豪    
            許晉豐    
            陳瑞成    
            陳瑞豐    
            陳素卿    
            陳素暖    
            洪家仁    
            王華山    
            王丁泉    
            王寶瑛    
            李王寶珠  
            王寶珍    
            于許月惠  
            許隆逸    
            許隆譁    
            周佳葦    
            周佳慶    
上  二  人            
法定代理人  許碧真  
            周育斌  
上列當事人間請求分割共有物等事件，本院於民國111年3月8日
言詞辯論終結，判決如下：
    主      文
一、被告許元利、許進堂、許進良、許明智、許佳鈺、劉櫻虹、
    陳桓浩、許晉豪、許晉豐、陳瑞成、陳素卿、陳素暖、陳瑞
    豐、洪家仁、周佳葦、周佳慶、王華山、王丁泉、李王寶珠
    、王寶珍、王寶瑛、于許月惠、許隆逸、許隆譁應就被繼承
    人許開所遺坐落澎湖縣○○鄉○○○段000地號、權利範圍為3分
    之1之土地辦理繼承登記。
二、被告劉櫻虹、陳桓浩應就被繼承人許○○所遺坐落澎湖縣○○鄉
    ○○○○段000地號、權利範圍為27分之1之土地辦理繼承登記。
    　
三、兩造共有坐落澎湖縣○○鄉○○○○段0地號土地，准予變價分割
    ，所得價金由兩造按如附表所示原應有部分比例分配。
四、訴訟費用由兩造按如附表所示原應有部分比例分擔。 
    事實及理由
一、被告均未於言詞辯論期日到場，核無民事訴訟法第386條所
    列各款情形，爰依原告之聲請，由其一造辯論而為判決。
二、原告主張：原告與訴外人許○○、許○○、被告許晉豪、許晉豐
    、許進堂、許睿洸、周佳葦、周佳慶、洪家仁共有坐落澎湖
    縣○○鄉○○○○段000地號土地（下稱系爭土地）。惟許○○、許○
    ○分別於民國34年7月5日、107年1月13日死亡，許○○之繼承
    人為被告許元利、許進堂、許進良、許明智、許佳鈺、劉櫻
    虹、陳桓浩、許晉豪、許晉豐、陳瑞成、陳素卿、陳素暖、
    陳瑞豐、洪家仁、周佳葦、周佳慶、王華山、王丁泉、李王
    寶珠、王寶珍、王寶瑛、于許月惠、許隆逸、許隆譁(下稱
    被告許元利等24人)；許○○之繼承人為被告劉櫻虹、陳桓浩
    ，均怠於就許○○、許○○所有系爭土地之應有部分辦理繼承登
    記。今因原告欲將系爭土地用以建築房屋或做其他使用，希
    能將如附圖編號000-0部分分割予原告單獨所有，另如附圖
    編號000部分則分由被告等24人所有，爰依法提起本件訴訟
    ，請求被告許元利等24人、被告劉櫻虹、陳桓浩辦理繼承登
    記後，將系爭土地分割等語，並聲明：如主文第一、二項所
    示暨兩造共有系爭土地應分割如附圖及附表所示。 
三、被告均經合法通知而未到庭，亦未提出書狀作何聲明或陳述
    。
四、得心證之理由：
  ㈠按因繼承、強制執行、徵收、法院之判決或其他非因法律行
    為，於登記前已取得不動產物權者，應經登記，始得處分其
    物權，民法第759條著有規定。又分割共有物，性質上為處
    分行為，依民法第759條規定，共有不動產之共有人中有人
    死亡時，於其繼承人未為繼承登記以前，固不得分割共有物
    。惟上訴人如於本件訴訟中，請求死亡共有人之繼承人辦理
    繼承登記，並合併對繼承人及其餘共有人為分割共有物之請
    求，不但符合訴訟經濟原則，抑與民法第759條及強制執行
    法第130條規定之旨趣無違（最高法院69年台上字第1012號
    裁判意旨參照）。經查：系爭土地原共有人許○○、許○○於原
    告110 年8 月27日起訴前死亡，被告許元利等24人及被告劉
    櫻虹、陳桓浩分別為共有人許○○、許○○之法定繼承人與再轉
    繼承人，迄未辦理繼承登記，有繼承系統表、戶籍謄本、除
    戶謄本、土地登記第一類謄本、家事事件公告查詢結果資料
    在卷足憑（見本院卷第39至43、47至143、347至349頁），
    堪認屬實，則原告起訴請求分割系爭土地同時，併請求其等
    辦理如主文第1、2項所示之繼承登記，尚無不合，應准許之
    。
  ㈡次按各共有人，除法令另有規定外，得隨時請求分割共有物
    。但因物之使用目的不能分割或契約訂有不分割之期限者，
    不在此限；分割之方法不能協議決定，或於協議決定後因消
    滅時效完成經共有人拒絕履行者，法院得因任何共有人之請
    求，命為下列分配：㈠以原物分配於各共有人。但各共有人
    均受原物之分配顯有困難者，得將原物分配於部分共有人。
    ㈡原物分配顯有困難時，得變賣共有物，以價金分配於各共
    有人；或以原物之一部分分配於各共有人，他部分變賣，以
    價金分配於各共有人。以原物為分配時，如共有人中有未受
    分配，或不能按其應有部分受分配者，得以金錢補償之。以
    原物為分配時，因共有人之利益或其他必要情形，得就共有
    物之一部分仍維持共有，民法第823條第1項、第824 條第2
    項、第3項、第4項分別定有明文。又按共有物分割方法，法
    院應斟酌當事人之聲明，共有物之性質，經濟效用及全體共
    有人之利益等公平決之，不受當事人主張之拘束（最高法院
    69年度台上字第3100號判決要旨可參）。是以，法院就共有
    物之分割方法有自由裁量之權，惟應斟酌當事人之聲明、各
    共有人之利害關係、共有物之性質、價格、利用價值、使用
    現況，及分割後之經濟效益，並維持全體共有人之公平，而
    為適當分配。經查，系爭土地為兩造所共有，有上開系爭土
    地登記第一類謄本在卷可稽，應堪認定。兩造間就系爭土地
    並未定有不能分割之契約，且依系爭土地之使用目的亦非不
    能分割。又本案審理期間，被告等均未到庭及提出書狀，亦
    可認兩造就分割方法無法協議決定。是原告訴請分割系爭土
    地，即屬有據，應予准許。
　㈢又按共有物分割方法，法院應斟酌當事人之聲明、共有物之
    性質、經濟效用及全體共有人之利益等為公平決定。又分割
    共有物，以消滅共有關係為目的。法院裁判分割共有土地時
    ，除因該土地內部分土地之使用目的不能分割或部分共有人
    仍願維持其共有關係，應就該部分土地不予分割或准該部分
    共有人成立新共有關係外，應將土地分配於各共有人單獨所
    有，最高法院69年台上字第1831號、69年台上字第3100號裁
    判意旨可資參照。是以法院就共有物之分割方法本有自由裁
    量之權限，惟應斟酌當事人之聲明，各共有人之利害關係，
    及共有物之性質、價格、利用價值、使用現況及分割後之經
    濟效益等諸般情事，而為適當之分配，且以維持全體共有人
    之公平為其判斷基準。查本案所有被告均未到庭，亦未具狀
    表示願與他共有人就分得部分繼續保持共有，而附圖編號77
    5部分亦非分割作為道路使用，自不得將該部分土地分配為
    被告等人繼續維持共有。
　㈣又系爭土地外型屬長方形，外型尚屬方正，北側臨路，處於
    休耕狀態，地上無建物，此有GOOGLE街景圖、內政部國土測
    繪中心國土測繪圖資服務雲定位查詢資料及現況照片在卷可
    參（見本院卷第339至345、363頁）），應係事實，且系爭
    土地使用分區為鄉村區、使用地類別為乙種建築用地，總面
    積僅有635.21平方公尺，此觀第一類謄本自明（見本院卷第
    39頁）。然系爭土地之共有人人數眾多，若按各共有人均以
    原物分配成單獨所有，勢必造成土地過於細分，對於將來建
    築之經濟效益有嚴重之負面影響。
　㈤再者，民法第824條第2項明文規定：「分割之方法不能協議
    決定，或於協議決定後因消滅時效完成經共有人拒絕履行者
    ，法院得因任何共有人之請求，命為下列之分配：以原物
    分配於各共有人。但各共有人均受原物之分配顯有困難者，
    得將原物分配於部分共有人。原物分配顯有困難時，得變
    賣共有物，以價金分配於各共有人；或以原物之一部分分配
    於各共有人，他部分變賣，以價金分配於各共有人。」，該
    規定前後文所稱之「各共有人」，均係指全體共有人。準此
    ，法院兼採原物分配與變賣價金分配之分割方法時，務必全
    體共有人均分配到部分原物及變賣部分原物後之價金，始符
    法意。至法院為裁判分割時，為彈性運用以符實際需求，如
    需保留部分共有土地供為通行道路之用等因共有人之利益或
    其他必要情形，就共有物之一部，仍有維持共有之必要時，
    民法第824條第4項規定乃賦予法院於此特別情形下，有就共
    有物之特定部分不予分割之裁量權，並可由部分共有人維持
    該特定部分之共有，非謂法院於依同法條第2項第2款規定兼
    採原物及價金分配之分割方法時，亦得就各該分配方法僅對
    部分共有人為分配（最高法院107年度台上字第1791號判決
    意旨參照）。查附圖編號775部分並非保留為通行道路之用
    ，又無其他必要繼續維持共有之情形，是揆諸上開實務見解
    ，法院自不得將附圖編號775部分採取變價、775-1部分土地
    單獨分配給原告所有。
　㈥本院審酌被告均未提出其他原物分配之分割方案，考量系爭
    土地之型態及使用情形、兩造之利益，及上開實務見解所揭
    櫫之分割方法限制等一切情狀，暨民法第824 條第7 項規定
    ，認若兩造對系爭土地已作使用規劃或有特殊感情，亦可於
    強制執行拍賣程序中應買或承買之，或俟第三人得標買受，
    再依上開規定行使優先承買權，買受系爭土地。是以，本院
    認系爭土地採取原物分割方式，並非妥適，若將系爭土地予
    以變價分割，所得價金按兩造之應有部分比例分配，應屬最
    妥適之分割方法。
五、綜上所述，原告請求許○○、許○○之繼承人辦理繼承登記為有
    理由，應准如主文第1、2項所示。另本院審酌系爭土地之地
    形、臨路情形、共有物之性質、分割前之使用狀態、各共有
    人分得部分所得利用之價值暨經濟效用等情形，以及實務見
    解所闡釋之各種分割方法之限制等，認由本院依職權酌定予
    以變價分割，當為合理、公平及合法，爰判決如主文第3項
    所示。
六、末按因共有物分割、經界或其他性質上類似之事件涉訟，由
    敗訴當事人負擔訴訟費用顯失公平者，法院得酌量情形，命
    勝訴之當事人負擔其一部，民事訴訟法第80條之1定有明文
    。查分割共有物事件本質上並無訟爭性，乃由本院斟酌何種
    分割方案較能增進共有物之經濟效益，並兼顧兩造之利益，
    以決定適當之分割方法。原告請求分割共有物，因兩造均獲
    得利益，如僅由敗訴之被告負擔，本院認為顯失公平，爰依
    兩造獲得之利益及就系爭土地應有部分之比例確定訴訟費用
    之負擔，判決如主文第4項所示。
中　　華　　民　　國　　111 　年　　 3　　月　　22　　日
                        民事庭  法  官  陳立祥
以上正本係照原本作成。
如對本判決上訴，須於判決送達後20日之不變期間內，向本院提
出上訴狀（須附繕本）。如委任律師提起上訴者，應一併繳納上
訴審裁判費。
中　　華　　民　　國　　111 　年　　3 　　月　　22　　日
                                書記官　林映君
附表：
編號 共有人 原應有部分比例 原告主張之受分配位置(如附圖) 分配所得面積(㎡) 原告主張之分割所得位置應有部分比例  1 許睿洸 1/3 000-0 211.73 1/1 2 許元利 1/144 000   4.41 1/96 3 許進堂 17/144  74.99 17/96 4 許進良 1/144  4.41 1/96 5 許明智 1/144  4.41 1/96 6 許佳鈺 1/144  4.41 1/96 7 劉櫻虹 7/288  15.44 7/192 8 陳桓浩 7/288  15.44 7/192 9 許晉豪 7/144  30.88 7/96 10 許晉豐 7/144  30.88 7/96 11 陳瑞成 1/48  13.23 1/32 12 陳素卿 1/48  13.23 1/32 13 陳素暖 1/48  13.23 1/32 14 陳瑞豐 1/48  13.23 1/32 15 洪家仁 7/144  30.88 7/96 16 周佳葦 7/144  30.88 7/96 17 周佳慶 7/144  30.88 7/96 18 王華山 1/180  3.53 1/120 19 王丁泉 1/180  3.53 1/120 20 李王寶珠 1/180  3.53 1/120 21 王寶珍 1/180  3.53 1/120 22 王寶瑛 1/180  3.53 1/120 23 于許月惠 5/144  22.06 5/96 24 許隆逸 1/24  26.47 1/16 25 許隆譁 1/24  26.47 1/16 
附圖：澎湖縣澎湖地政事務所110年12月15日土地複丈成果圖。